行　政　法　院　判　決　　　　　　　　　　　　　八十七年度判字第一四○二號
　　原　　　告　裕東營造有限公司
　　代　表　人　甲○○
　　被　　　告　新竹市政府
右當事人間因空氣污染防制法事件，原告不服行政院環境保護署中華民國八十七年一
月二十三日環署訴字第七七九九五號再訴願決定，提起行政訴訟，本院判決如左︰
　　主  文
原告之訴駁回。
　　事  實
緣原告承攬台灣電力股份有限公司（輸變電工程處中區施工處）發包之「新竹－潭后
一六一ＫＶ變電管線工程第三期」工程，地點在新竹市，為被告所屬新竹市環境保護
局派員於八十六年四月二十一日十時○六分對原告所承包上開工程施工場所執行稽查
，發現未有適當污染防制措施，致過往車輛行駛引起塵土飛揚，被告以八十六年五月
八日八五府環二字第一一一○五○號函附處分書裁處新台幣十萬元罰鍰，原告不服，
乃循序提起行政訴訟，茲摘兩造訴辯意旨於次：
原告起訴意旨略謂︰一、本件現場新竹市○道○道路管線配合施工處，過往車輛造成
塵土飛揚，該污染源並非原告造成。查被告係於八十六年四月二十一日到場稽查，原
告恰於同日進場施工即變成污染源，實不合理。(1)查該公道五路八十六年四月二十一
日，並非原告一家廠商施工，其中尚有四、五家廠商同時施工，若因其他廠商施工所
形成因而造成之塵土飛揚實非原告之責。查公道五路所有路面尚未封層，公道五路整
條道路，與其他交叉之道路及平行道路，均無圍籬阻擋，故風大時公道五路面之塵土
會飛往其他附近路面沉積，故過往車輛所形成之塵土飛揚，及其他附近路面均會產生
塵土飛揚，而原告並非主體承包商，僅配合主體工程施工，故該路段全面之空氣污染
防制措施實非原告之責。(2)況且原告於該處施工期間，備有水車及清潔工，為灑水之
施作，無造成污染源之可能。二、再以訴願決定及再訴願決定中所採「被告稽查時於
現場所拍二張彩色照片，顯示該工地尚有挖土機置放入孔箱、水泥管等實景足以佐證
原告已進行施工階段，對該工地之附近環境遭受污染之結果，而認定原告具有管理上
之疏失責任，被告業已衡酌原告僅係管線配合工程之承包商，論處新台幣壹拾萬元整
，核屬允洽．．．等」云云。惟該照片二幀不足以證明原告有違反空氣污染防治法，
無適當防治措施等行為，與事實不符：(1)被告於民國八十六年六月二十三日八六府環
二字第一一一七一二號答辯書卷附照片，並非原告施作之工地，不足以證明原告範圍
僅二米之工地係污染源，遑論斷定原告無適當防制措施。(2)查照片中所謂挖土機、人
孔箱、水泥管等物品均非屬原告所有。原告所承包之工程係場鑄電纜（即現場施工）
，非預鑄，換言之，原告工程所需用之器具及材料為ＰＶＣ（塑膠管），不可能是水
泥管，顯然照片二幀中之物品非屬原告所有，因此論斷原告之施工與本件系爭之行政
處分有因果關係者，誠為無稽。(3)況挖土機、水泥車亦均非原告所有施工之器具。三
、按時間、地點、行為、為構成違規事實之重要要件，必須認定明確始可依據法規作
必要之處分，是被告秉持依法行政之原則，應先證明原告有違規事實之發生，如前二
、項所述，被告所舉證之照片，不能證明原告有違法行為之事實。自不得濫用行政權
，使老百姓權益受損。四、本件違反空氣污染防制法處以罰鍰者，以「無適當防制措
施」為要件，原處分、訴願及再訴願決定均未查明事實，遽予維持原處分，顯有違誤
失平，自難令甘服，請判決予以撤銷等語。
被告答辯意旨略謂︰一、被告派員前往原告承包之本市○道○道路管線配合工程稽查
時，發現該工程塵土飛揚嚴重屬實，如稽查記錄表及相片二張，而未見原告於承包之
工程中任何污染防制措施，顯見原告並未善盡工地管理之責任，以致車輛行駛引起嚴
重塵土飛揚造成污染產生民怨。二、依據原告所訴該工程於八十六年四月二十一日始
進場施工，且該公道之時段並非原告一家廠商施工等語，被告認定既已進場施工就需
確實做好污染防制措施，原告未有適當污染防制措施，造成污染事實無疑，而經被告
稽查確發現有多家廠商於該工區不同點及地方施工，且污染源確有不同，被告已分別
處分在案，另誠如原告表示範圍僅二米之工地，依行政院環境保護署八六環署訴字第
七七九九五號再訴願決定內容，原告承包之台電工程承攬契約所載一工程概要．．．
管路七七三．三公尺．．．人孔三座」「本工程承攬金額為新台幣五、○一九、○四
八元」事實已觀，原告所謂施工範圍僅二米寬即所謂挖土機、人孔箱等，非原告所有
應非事實。另原告所謂工地備有水車及清潔工等語，被告稽查時未見上述污染防制措
施，可見原告並未確實做好污染防制措施，以致造成污染事實無疑。三、依據行政院
環境保護署八十一年三月九日環署空字第○七二九九號公告之空氣污染行為第一項第
六款中規定「營建工程、道路工程及各種管線鋪設作業，無適當污染防制措施致作業
本身引起或過往車輛引起塵土飛揚者」為空氣污染行為，故前項所述之污染確實為違
反空氣污染行為無誤。四、綜上所陳，原告於本市公道五管線施工時，未有適當污染
防制措施致過往車輛引起塵土飛揚，顯已違反空氣污染防制法第十九條第七款之規定
，被告依同法第三十九條處罰新台幣壹拾萬元整並無不當，敬請維持原處分等語。
　　理  由
按「在各級防制區內，不得有其他經主管機關公告之空氣污染行為。」「違反第十九
條各款情形之一者，其違反者為工商廠、場，處新台幣十萬元以上一百萬元以下罰鍰
。依前項處罰鍰者，並通知限期改善，屆期仍未完成改善者，按日連續處罰。」為空
氣污染防制法第十九條第七款及第三十九條所明定。次按「營建工程、道路工程及各
種管線舖設作業，無適當污染防制措施致作業本身引起或過往車輛引起塵土飛揚者，
為空氣污染行為。」行政院環境保護署八十一年三月九日（八一）環署空字第○七二
九九號公告有案。本件原告承包新竹市○道○道路管線配合工程，無適當防制措施，
造成過往車輛塵土飛揚，經新竹市環境保護局於八十六年四月二十一日實施稽查發現
，有稽查紀錄表及照片附卷可稽，違規事實洵堪認定。被告乃據以裁處新台幣十萬元
罰鍰，揆諸首揭規定洵非無據。原告訴稱：被告於八十六年四月二十一日到場稽查，
而原告恰於同日始進場施工即變成污染源，實不合理。伊於公道五道路管線配合施工
，僅係點之施工，而非面之施工，施工範圍僅二米，且於該處施工期間，備有水車及
清潔工，有為灑水之施作。所謂卷附照片，並非原告施作之土地，不足證明原告範圍
僅二米之工地係污染源，伊有為適當防制措施，被告遽予處罰，與「無適當防制措施
」要件不符等語。查原告前揭違章事實，業經被告所屬新竹市環境保護局派員稽查時
發現該工地尚有挖土機置放人孔箱、水泥管等，有現場照片二張可證，且施工現場未
有適當污染防制措施，致使過往車輛造成塵土飛揚，亦經稽查紀錄表記載明確，原告
謂該照片中所示物品非其所有云云，顯非可採。查原告既已進行施工，對該土地之附
近環境遭受污染之結果，非無管理上之疏失責任，被告衡酌原告僅係管線配合工程之
承包商，處以最低法定罰額（新台幣十萬元），核無違誤。至於該工區○○道路主體
工程等其他污染源，均分別由被告另案處分。原告為前開主張，尚非可採。綜上所述
，原處分核無不合，一再訴願決定遞予維持，俱屬妥適。原告起訴論旨，為無理由，
應予駁回。
據上論結，本件原告之訴為無理由，爰依行政訴訟法第二十六條後段，判決如主文。
中    華    民    國     八十七      年      七      月      十六       日
                    行 政 法 院 第 四 庭
                                審 判 長 評  事      曾  隆  興
                                         評  事      劉  鑫  楨
                                         評  事      吳      仁
                                         評  事      吳  錦  龍
                                         評  事      林  家  惠
右  正  本  證  明  與  原  本  無  異
                                         法院書記官  張  惠  美
中    華    民    國     八十七      年      七      月      十六       日
